【裁判字號】    88,易,928
【裁判日期】    891227
【裁判案由】    詐欺等
【裁判全文】
臺灣桃園地方法院刑事判決                          八十八年度易字第九二八號
    公  訴  人  臺灣桃園地方法院檢察署檢察官
    被      告  甲○○
    選任辯護人  紀亙彥律師
    被      告  乙○○
右列被告因詐欺等案件，經檢察官提起公訴（八十八年度調偵字第四八號），本院判
決如左：
        主  文
乙○○無罪。
甲○○竊盜，處有期徒刑柒月，緩刑參年；被訴詐欺部分無罪。
        事  實
一、緣乙○○係桃園縣復興鄉○○段三九八地號屬山坡地保育利用條例、水土保持法
    所規範之山坡地且係政府輔導山胞承租耕作之山地保留地之承租人，其於民國八
    十四年八月七日立據委由其父甲○○管理。甲○○於八十五年一月廿五日與丙○○書立「覺書」，約定由甲○○提供前開土地，由丙○○建造小木屋供遊客住宿
    營利，此部分之營利以二比八之方式，由甲○○、丙○○拆分，詎該覺書訂立後
    ，甲○○、丙○○均無事先擬具水土保持計畫，送請桃園縣政府農業局核定（此
    部分有無致生水土流失，因而違反山坡地保育利用條例、水土保持法，應由檢察
    官另案查辦處理），亦無事先檢具開發或興辦圖說，申請桃園縣復興鄉公所提經
    原住民保留地土地權利審查委員會審查通過，層報省主管機關核准，即擅自由胡
    清雄僱工於前開土地上興建完成名為「仙桃渡假農場」之鐵皮頂之小木屋數間，
    後經桃園縣復興鄉公所查報，而由桃園縣政府於八十六年二月十五日以違建為由
    將之悉數拆毀，因丙○○未及清理其放置於小木屋內之電視二台、衣廚五具、床
    五張，甲○○竟意圖為自己不法之所有，將該物品竊走變賣。
二、案經丙○○訴請臺灣桃園地方法院檢察署檢察官偵查起訴。
        理  由
甲、有罪部分：
一、訊據被告甲○○固坦承有與丙○○訂立覺書，於右開土地合作興建小木屋，然矢
    口否認有右開竊盜犯行，辯稱：伊先將右開電視二台、衣廚五具、床五床搬到伊
    家去，然之後丁○○已經經幫丙○○搬回去了云云。惟查：本件非惟業據告訴人
    指訴在案；再查被告甲○○於本院審理時本係先稱「因為房屋拆掉後，存放在該
    處的電視、衣櫥、床．．．是露天存放的，不知道是被何人拿走的，因為那些東
    西也不是放在我家裡的。」，後經本院質之「為何偵訊時說有將上開物品先搬到
    你家裡的餐廳，以後再請告訴人搬回去？」，其始稱確係先將該等物品搬回伊家
    ，再請丁○○幫告訴人丙○○搬回去，其之辯解，先後差詎甚大且屬矛盾。又查
    ，被告甲○○雖提供丁○○於八十八年十月十一日所書立之覺書，其內記載丁○○確有載走彈簧床七張及茶具全部，然此尚與公訴人所指訴被告甲○○所竊之物
    不盡相同，況若被告甲○○確僅代告訴人暫行保管物品而無竊盜之不法意圖，又
    為何遲至八十八年十月十一日方將其所保管之物品委由第三人丁○○搬離？況該
    日又遠係在本案於八十七年五月廿五日繫屬臺灣桃園地方法院檢察署後之約一年
    半。復查，被告甲○○先於八十七年六月六日接受偵訊時表示「（問：電視及衣
    廚呢？）在未被拆除前已被偷走了。」，又同年月十一日偵訊時表示「（問：拆
    除時，屋內之東西如何處理？）我請三人個人來搬，因當初一直連絡不到告訴人
    ，所以先將東西搬到我家餐廳，我們並沒有偷他的東西，後來是丁○○幫丙○○
    搬回去（註：此係於八十七年六月十一日時所作之陳述，而其向本院所提出之前
    開丁○○所書立之記載有載走彈簧床七張及茶具全部之覺書，係八十八年十月十
    一日所書立，二者在日期上亦顯不相容）。」，該日偵訊時之在場證人丁○○則
    當庭表示被告甲○○有跟伊說有將部分東西拿去賣掉，被告甲○○乃又陳稱「搬
    運工人因沒有工錢，他們搬走了榻榻米二個，因我連絡不到告訴人，所以我有同
    意他們搬走。」。綜上，被告甲○○對於公訴人所指訴其所竊物品，先後曾辯稱
    該等物品在小木屋拆除前即已為他人偷走、小木屋拆除後為他人竊走、先搬回自
    宅再請第三人丁○○搬走還給告訴人、變賣予工人抵債等四種自相矛盾之說法，
    可見公訴人、告訴人右開之指訴非虛，本件事證明確，被告犯行足堪認定。
二、核被告甲○○所為，係犯刑法第三百二十條第一項之竊盜罪；公訴人雖認被告甲○○係犯刑法第三百三十七條之罪嫌，然本件小木屋本係由被告甲○○與告訴人
    所合作開發，被告甲○○且係該小木屋興建所在地之管理人，因之，該小木屋雖
    因係違建而為桃園縣政府拆除，告訴人置於該小木屋內之生財器具如電視、衣廚
    、床等物品（未移交被告保管），雖尚未及清除，然並非無權暫置於該地，該等
    物品非得認係已離告訴人持有或支配，被告甲○○擅將之搬離而移置己之實力支
    配之下，自係竊盜，而非侵占脫離告訴人持有之物甚明，然起訴事實既與判決事
    實同一，爰逕行變更起訴法條。爰審酌被告甲○○之犯罪手段、所竊物品之價值
    、犯後態度、其智識程度不高等一切情狀，量處如主文所示之刑。又被告甲○○
    前曾受有期徒刑上刑之宣告，執行完畢後，五年以內未曾受有期徒刑以上刑之宣
    告，此有本院刑案被告全國前案紀錄表一紙在卷可稽，其經此次罪刑之宣告之教
    訓，信無再犯之虞，本院認其刑以暫不執行為適當，爰並予宣告緩刑。
三、公訴意旨另以：被告甲○○除侵占告訴人丙○○未及清理而放置於前開小木屋內
    之物品，即前開之電視二台、衣廚五具、床五張外，尚侵占塑膠水管約一百支、
    部分建材，因認其另涉犯法第三百三十七條之罪嫌云云（按諸右開說明，被告甲○○應係竊取該等物品方洽）。按犯罪事實應依證據認定之，無證據不得推定其
    犯罪事實，刑事訴訟法第一百五十四條定有明文。又認定不利於被告之事實，須
    依積極證據，苟積極證據不足為不利於被告事實之認定時，即應為有利於被告之
    認定，更不必有何有利之證據，最高法院三十年上字第八一六號著有判例可資參
    照。經查：被告乙○○曾於八十七年六月六日偵訊時就此部分陳稱建材是在蓋小
    木屋時，伊和被告甲○○向告訴人要的，而且是告訴人的工人用小木屋之部分建
    材幫伊蓋攤棚小屋，告訴人雖否認之，然同時陳稱有黃福松可為證人。證人黃福
    松則於同年月十一日偵訊時證稱告訴人確有答應將蓋小木屋之部分鐵皮給被告甲○○，並且由告訴人之工人幫被告甲○○搭蓋攤棚小屋。再查，告訴人雖具狀陳
    稱黃福松係被告甲○○胞兄之女婿，然該黃福松係告訴人自行向公訴人所聲請調
    查之證人，況其即使果與被告甲○○間具有如上之親戚關係，亦不得即謂其之證
    言必然偏頗而不可採。此外，除告訴人之片面指訴外，查無其他積極證據，足以
    證明被告有何公訴人所指右開犯行，其之犯罪尚屬不能證明，衡諸首開法條及判
    例要旨，本應依法諭知無罪之判決，然本部分若成罪，則與前開論罪部分具有單
    純一罪之關係，爰不另為無罪之諭知。
乙、無罪部分：
一、公訴意旨略以：被告乙○○係桃園縣復興鄉○○段三九八號地號山地保留地之承
    租人，明知該土地係林地，租賃該土地用途，限於造林之用，不得變更作其他使
    用，及明知原住民取得原住民保留地之耕作權、地上權、承租權或無償使用權，
    除繼承或贈與於得為繼承之原住民、原受配戶內之原住民或三親等內之原住民外
    ，不得轉讓或出租等情，詎其仍與其父甲○○二人共同基於意圖為自己不法所有
    之犯意聯絡，於八十五年一月二十五日向丙○○誆稱：其於上開土地有地上權，
    可將該土地租賃予丙○○，由渠提供土地（以土地地上權狀申請開發休閒小木屋
    ），而由丙○○負責興建渡假小木屋供會員及遊客住宿收取費用，雙方合作開發
    該地，經營休閒觀光住宿中心，並約定餐廳經營權由甲○○所有，且住宿收取費
    用由甲○○分得百分之二十利潤，餘由丙○○享有等語之手段詐騙丙○○加入，
    且為取信於丙○○，雙方並先簽訂覺書一紙，致丙○○不疑有他，乃因此陷於錯
    誤而答應與乙○○、甲○○成立合夥開發該休閒觀光住宿中心，並由丙○○交付
    甲○○定金新臺幣（下同）十萬元，隨後丙○○即斥巨資興建完成小木屋三十五
    間後，丙○○請求甲○○交付「地上權狀」，以便辦理相關手續，詎乙○○、甲○○於此時拒絕交出「地上權狀」，丙○○因已交付押金十萬元及花費近一千萬
    元僱工興建完竣小木屋，正欲營業之際而陷入歧途焦急之餘，乃依乙○○、甲○○之示意，設宴請客，而乙○○、甲○○亦於席上答應要交出土地權利證明文件
    ，以使丙○○順利開發小木屋申請，惟乙○○、甲○○仍未依約交出相關證件，
    致上開已興建完成之前開小木屋遭桃園縣政府於八十六年二月十五日以違建為由
    拆除完畢，經丙○○屢次與乙○○、甲○○聯絡，皆未獲置理，丙○○始悉上情
    而發覺係乙○○、甲○○有計劃矇騙，因認被告涉犯刑法第三百三十九條第一項
    之罪嫌云云。
二、按犯罪事實應依證據認定之，無證據不得推定其犯罪事實，刑事訴訟法第一百五
    十四條定有明文。又認定不利於被告之事實，須依積極證據，苟積極證據不足為
    不利於被告事實之認定時，即應為有利於被告之認定，更不必有何有利之證據，
    最高法院三十年上字第八一六號著有判例可資參照。又按刑法上詐欺罪之成立，
    以意圖為自己不法之所有，以詐術使人將本人或第三人之物交付為要件；所謂以
    詐術使人交付，必須被詐欺人因其詐術而陷於錯誤，若所用方法不能認為詐術，
    亦不致使人陷於錯誤，即不構成該罪（最高法院四十六年台上字第二六０號判例
    參照）。
三、經核公訴人認定被告甲○○、乙○○右揭犯罪，無非係以右揭事實已據告訴人丙○○指述歷歷，並經證人丁○○、陳意如、黃福松、丘發森、林榮源證述屬實，
    而告訴人丙○○與被告間並無仇恨，若非被告存有對渠詐騙金錢之不法意圖，告
    訴人何須甘冒誣告之刑責而堅提告訴，況且，被告乙○○、甲○○明知渠向桃園
    縣復興鄉公所所承租之臺灣省山胞保留地租地造林契約中約定：租賃該土地用途
    ，限於造林之用，不得變更作其他使用，及明知原住民保留地開發管理辦法第十
    五條第一項規定：原住民取得原住民保留地之耕作權、地上權、承租權或無償使
    用權，除繼承或贈與於得為繼承之原住民、原受配戶內之原住民或三親等內之原
    住民外，不得轉讓或出租等情，並亦於本署偵查中供承其並無地上權狀，猶隱瞞
    真相，誆藉與告訴人共同開發經營休閒觀光住宿中心，而詐取告訴人之押金及取
    得不法之利潤，是被告有詐騙意圖，彰彰明甚，此，復有覺書、照片、土地登記
    謄本、桃園縣政府函、地籍謄本在卷可資佐證云云，為其主要論據。訊據被告固
    均不否認被告甲○○有以右開屬山胞保留地之土地與丙○○書立「覺書」，約定
    由被告甲○○提供該土地，由丙○○建造小木屋供遊客住宿營利，然被告乙○○
    辯稱：伊有告知告訴人要先簽訂正式之契約後再蓋小木屋，是告訴人在未正式簽
    約前就自行建築小木屋，況伊未參與土地合作開發之磋商過程，是伊父親甲○○
    與告訴人談好後，才打電話叫伊上山討論，伊看過後說如果有經政府機關核可的
    話，合作開發土地並無不可等語；被告甲○○辯稱：當初伊叫告訴人先去向有關
    單位申請核可後再蓋小木屋，但告訴人未先申請核可就先蓋，才會被拆除，這不
    是伊的錯等語。經查：告訴人於偵查階段曾具狀表示曾於八十一年間，與許森開
    、許慶豐合作開發與本案系爭土地同屬山胞保留地之嘉義縣阿里山鄉○○段二０
    五地號之土地，並合法取得使用執照在案，其並提出建築改良物所有權狀二紙、
    土地登記謄本及使用執照各一紙為證，亦在本院審理時再度確認無誤，依此，告
    訴人自應對土地性質同屬山坡地保育利用條例、水土保持法所規範之山坡地且係
    政府輔導山胞承租耕作之山地保留地之本件桃園縣復興鄉○○段三九八地號土地
    之開發為商業用途之必備之申請核可手續知之甚詳，即於山坡地或森林區內開發
    建築用地或其他開挖整地之行為，其水土保持義務人（於本案自係指被告與告訴
    人二者）應先擬具水土保持計畫，送請主管機關核定，如屬依法應進行環境影響
    評估者，並應檢附環境影響評估審查結果一併送核，此在水土保持法第十三條第
    一項、第八條第一項第五款規定甚明，另依原住民保留地開發管理辦法第二十四
    條，原住民為原住民保留地之觀光遊憩之開發時，亦須事先檢具開發或興辦圖說
    ，申請該管鄉公所提經原住民保留地土地權利審查委員會審查通過，層報省主管
    機關核准後，才能作觀光遊憩開發目的之原住民保留地之租用，告訴人對於此等
    法定手續不得諉為不知，本院以此質之告訴人，其竟陳稱係因為山坡保留地之開
    發幾乎都是在未申請核可之情況下就直接開發，開發好後才向相關單位補申請核
    可，被告二人只要拿出相關證件給伊，伊就可以據以向相關單位補申請核可等語
    ，可見其不重視法治之心態之一斑，亦正因此等心態作祟，始令其在未依前開手
    續先向主管機關申請核可，即逕行開發本件之「仙桃渡假農場」，進而為桃園縣
    政府以違建及違反山坡地保育利用條例等原因而拆除，此亦有該府八十五年十二
    月廿六日八五府民原字第二八七三０七號函、桃園縣復興鄉違規使用山坡地查報
    表各一紙在卷可稽，此與被告有無「地上權狀」、是否拒絕交出該「地上權狀」
    毫無關聯可言，亦非可歸咎被告施用何等詐術。再查，告訴人於告訴狀中即已陳
    明其與被告甲○○訂立覺書並開發小木屋完成後，正欲營業之際，被告乙○○可
    能受甲○○之唆使而拒交地上權狀，又於八十七年九月廿八日偵訊時表示被告乙○○係在訂約後才出面，因之，被告乙○○辯稱伊未參與土地合作開發之磋商過
    程，是伊父親甲○○與告訴人談好後，才打電話叫伊上山討論等語，即非無據，
    其既未參與磋商訂約，則其自無施用何等詐術至明。復查，八十七年六月十一日
    偵訊時，證人陳意如、丘發森、丁○○均證稱被告甲○○有說要在翌日和告訴人
    打契約，然僅有說要帶土地證明，並沒有說要帶地上權狀，則公訴人指述被告二
    人向告訴人詐稱有地上權狀，嗣後又拒交該地上權狀予告訴人云云，即嫌無據，
    況被告果有地上權狀，亦不能免除告訴人欲開發本件系爭土地之必備前開手續，
    由此可見，地上權狀之有無殊與本件詐欺之詐術實施無關。此外，復查無其他積
    極證據，足以證明被告二人有何上開詐欺犯行，其之犯罪尚屬不能證明，衡諸首
    開法條及判例要旨，自應依法諭知無罪之判決。
據上論斷，應依刑事訴訟法第二百九十九條第一項前段、第三百條、第三百零一條第
一項，刑法第三百二十條第一項、第七十四條第二項，罰金罰鍰提高標準條例第一條
前段，判決如主文。
本案經檢察官張春暉到庭執行職務
中        華        民        國    八十九  年    十二  月    廿七      日
                                    臺灣桃園地方法院刑事第一庭
                                        法  官    曾  雨  明
右正本證明與原本無異。
如不服本判決，應於判決送達後十日內向本院提出上訴狀( 應附繕本 )，上訴於
臺灣高等法院。
                                        書記官    戴  育  萍
中        華        民        國     九十     年    一    月     二     日
附錄本案論罪科刑法條全文：
刑法第三百二十條第一項
意圖為自己或第三人不法之所有，而竊取他人之動產者，為竊盜罪，處五年以下有期
徒刑、拘役或五百元以下罰金。


司法院資訊處製作；財團法人民間司法改革基金會備份。
